【裁判字號】    90,台上,874
【裁判日期】    900524
【裁判案由】    清償借款
【裁判全文】
最高法院民事判決                                  九十年度台上字第八七四號
    上  訴  人  乙○○○
    被 上 訴人  甲○○○
右當事人間請求清償借款事件，上訴人對於中華民國八十八年十二月二十一日台灣高
等法院第二審判決（八十八年度上字第三六三號），提起上訴，本院判決如左：
    主  文
上訴駁回。
第三審訴訟費用由上訴人負擔。
    理  由
本件被上訴人主張：上訴人之子黃旭光於民國八十四年十月十二日向伊借款新臺幣（
下同）一百零一萬八千五百元，約定八十五年十月十二日清償，伊因恐黃旭光屆期無
力償還，乃要求名下有不動產之上訴人承擔其債務，經上訴人於八十四年十月十八日
表示同意，於雙方合意成立債務承擔契約後，上訴人並提供其所有坐落新竹縣竹東鎮
○○段番社子小段八二之四七號土地，設定最高限額抵押權一百五十萬元做為擔保。
詎屆清償期，上訴人竟未為清償等情。爰依消費借貸之法律關係，求為命上訴人給付
一百零一萬八千五百元及自八十五年十月十三日起按年息百分之五算付法定遲延利息
之判決。
上訴人則以：伊僅提供所有上開土地為伊子黃旭光向被上訴人借款，設定抵押擔保而
已，從未向被上訴人表示同意承擔黃旭光之債務，或與其合意成立債務承擔契約等語
。資為抗辯。
原審依調查證據為辯論之結果，以：被上訴人主張之前揭事實，已據提出本票及抵押
權設定契約書暨他項權利書為證。雖上訴人否認有承擔其子黃旭光之債款債務，並以
上開情詞為抗辯，然抵押權設定契約書及他項權利證明書上，債務人均記載為上訴人
非黃旭光，上訴人既自承確有與被上訴人設定抵押，對於抵押權設定契約書上明文記
載上訴人為債務人，顯不能推諉為不知。而就證人鍾美爵證稱：「黃旭光向我買票，
他開本票給我，無法兌現，……，他母親（上訴人）拿土地權狀給我們設定，待有錢
再拿出來還，上訴人說會負責到底」等語。上訴人固稱，縱令伊表示會負責到底，亦
係指其債權必可獲得滿足，殊與所謂上訴人承擔黃旭光債務之意思表示有間云云。惟
抵押契約書既載明上訴人為債務人，則被上訴人債權要獲得滿足清償，而由上訴人負
責到底，當然只有上訴人承擔黃旭光之債務。顯見上訴人已表明願負責其子債務清償
之意。對證人即辦理抵押權設定之代書黃漢標證稱：「本件抵押權設定是鍾美爵及黃
旭光至事務所辦理，上訴人應也有去，才會受理，一般是擔保物提供人要承擔債務，
才會如此設定」等語，上訴人雖又稱，其未前往證人之事務所，是日辦理抵押權設定
契約書簽訂手續時黃漢標並未在場，而係該事務所之職員田明香辦理，甚且辦理抵押
權設定契約書簽訂手續時，在場人士全然未談及由上訴人承擔黃旭光債務之事云云。
但上訴人果未前往證人之事務所，如何得知黃漢標並未在場？或在場人士全然未談及
承擔債務之事？倘上訴人僅同意為物上保證人，只要記載債務人為黃旭光，上訴人為
義務人，而由被上訴人僅以對黃旭光之債權憑證聲請拍賣抵押物即可，何須費事提起
本件訴訟。參以原審審理中，上訴人表示僅願負擔物上保證人責任，經勸被上訴人只
要取得執行名義，不妨承認超過抵押物價值部分上訴人不必負責，即可和解，被上訴
人欣然同意，上訴人卻堅不和解等情，益見上訴人無非一方面以物上保證推卸其責任
，一方面又以未承擔債務使被上訴人無法取得執行名義而已。堪認上訴人有與被上訴
人達成承擔黃旭光債務之合意，黃旭光之借貸債務自於兩造合意成立時，依民法第三
百條規定移轉於上訴人。從而，被上訴人依消費借貸之法律關係，請求上訴人返還借
款一百零一萬八千五百元及自八十五年十月十三日起之法定遲延利息，即無不合。為
原審心證之所由得，因而維持第一審所為被上訴人勝訴之判決，駁回上訴人之上訴，
經核於法洵無違誤。縱原審未說明不傳訊證人即黃漢標僱用之職員田明香之理由，然
原審既已由上述理由得其心證，自不影響於判決之結果。上訴論旨，猶執前詞，就原
審取捨證據、認定事實及解釋契約之職權行使，指摘原判決不當，求予廢棄，非有理
由。
據上論結，本件上訴為無理由，依民事訴訟法第四百八十一條、第四百四十九條第一
項、第七十八條，判決如主文。
中      華      民      國     九十     年      五      月    二十四    日
                              最高法院民事第七庭
                                  審判長法官  蘇  茂  秋
                                        法官  徐  璧  湖
                                        法官  朱  建  男
                                        法官  曾  煌  圳
                                        法官  李  慧  兒
      右正本證明與原本無異
                                              書  記  官
中      華      民      國     九十     年      六      月     十三     日


司法院資訊處製作；財團法人民間司法改革基金會備份。
